臺灣板橋地方法院刑事判決　　　　　　　96年度易字第2462號
公　訴　人　臺灣板橋地方法院檢察署檢察官
被　　　告　乙○○
上列被告因重利案件，經檢察官提起公訴（九十六年度偵字第九
四四五號、第一二六四三號），本院依簡式審判程序判決如下：
    主  文
乙○○乘他人急迫，貸以金錢，而取得與原本顯不相當之重利，
處有期徒刑捌月，減為有期徒刑肆月，如易科罰金，以新臺幣壹
仟元折算壹日。扣案之PDA 壹台、SIM 卡壹張、客戶資料表拾貳
紙及借據拾貳紙均沒收。
    事  實
一、乙○○基於乘他人急迫貸以金錢而取得與原本顯不相當重利
    之犯意，自民國九十五年九月起，在中國時報分類廣告欄，
    刊登借款廣告，留下行動電話門號0000000000號以供聯絡，
    另並向不知情之張國揚借用中國信託商業銀行帳號00000000
    00000 號帳戶供作他人支付利息匯款所用，而招攬急需用款
    之民眾聯絡借款，其後在如附表所示之時間，乘如附表所示
    之借款人急需用款紓困之際，在如附表所示之地點，貸放如
    附表所示之金額，其借款方式係由借款人簽發本票、借據並
    提供證件影本供作擔保，而其取息方式以七日、八日或十日
    為一期，每借一萬元每期收取一千五百元之利息，並於貸放
    款項之際預扣第一期利息或手續費（即實際交付借款人者為
    扣除第一期利息後之金額），而以此方式，向借款人收取與
    原本顯不相當之重利（詳細借款時間、地點、借款金額、收
    受之利息及擔保物均詳如附表所示）。嗣因借款人庚○○無
    力償還利息而報警處理，於九十六年四月二十三日十五時許
    ，為警在臺北縣樹林市鎮○街六四號前查獲前來收取利息之
    乙○○，並當場在乙○○所駕駛之自用小客車內扣得乙○○
    所有供犯罪所用之紀錄客戶資料用之PDA 一台、0000000000
    號行動電話SIM 卡一張、庚○○、翁昭雄、李世冠、曾志吉
    、闕志雄、丁○○、張筱妮、李翠扉、丙○○、藍錦梅、辛○○所簽發之本票共計十二紙、客戶資料表十二紙、借據十
    一紙、身分證或健保卡影本九紙、甲○○所簽發之本票、借
    據及身分證影本一紙、翁昭雄身分證及健保卡正本各一紙、
    李世冠護照正本一本、丁○○之地價稅單一紙及護照正本一
    本、丙○○健保卡正本一紙等物（丁○○之地價稅單一紙及
    護照正本一本、丙○○健保卡正本一本業經警方分別發還予
    丁○○、丙○○），始查悉上情。
二、案經臺北縣政府警察局移送臺灣板橋地方法院檢察署檢察官
    偵查起訴。
    理  由
一、本院於準備程序進行中，被告乙○○就被訴事實為有罪之陳
    述，經告知被告簡式審判程序之旨，並聽取公訴人及被告之
    意見後，裁定進行簡式審判程序。
二、前揭事實，業據被告在本院審理時坦承不諱，並經證人即借
    款人庚○○、甲○○、辛○○、戊○○、己○○、丁○○、
    丙○○分別在警詢時及偵查中證述屬實，復有扣案如事實欄
    所示之物可資佐證。而被告向張國揚借用帳戶以供借款人匯
    款支付利息，亦經證人張國揚在偵查中證述在卷，並有新光
    商業銀行匯款申請書影本、中國信託商業銀行九十六年五月
    三十日函文、開戶資料暨歷史交易查詢報表在卷可稽。再者
    ，被告對上述借款人貸放金錢，係採取預扣第一期利息及手
    續費之方式，使借款之人實際取得之金額少於帳面上借款金
    額，惟利息仍以帳面借款金額計算，並以七日、八日或十日
    為一期，每借一萬元每期收取一千五百元之利息，已如前述
    ，依此推算，每月利息高達四十三分以上，則被告顯係貸放
    金錢，藉以收取與原本顯不相當之重利甚明，且借款人若非
    急需用錢紓困，何需背負如此高之利息而向被告借款，足徵
    上述借款人係急需用款紓困，始向被告借款，亦屬無疑。從
    而，本件事證明確，被告前開犯行洵堪認定，應予依法論科
    。
三、核被告所為，係犯刑法第三百四十四條之乘他人急迫，貸以
    金錢，而取得與原本顯不相當之重利罪。又按刑事法若干犯
　　罪行為態樣，本質上原具有反覆、延續實行之特徵，立法時
　  既予特別歸類，定為犯罪構成要件之行為要素，則行為人基
    於概括之犯意，在密切接近之一定時、地持續實行之複次行
    為，倘依社會通念，於客觀上認為符合一個反覆、延續性之
    行為觀念者，於刑法評價上，即應僅成立一罪。學理上所稱
    「集合犯」之職業性、營業性或收集性等具有重複特質之犯
    罪均屬之，例如經營、從事業務、收集、販賣、製造、散布
    等行為概念者是（最高法院九十五年度台上字第一０七九號
    判決要旨參照）。本件被告係以在中國時報廣告版刊登借款
    廣告，乘不特定被害人急迫需款，反覆密集對眾多被害人出
    借款項，以取得與原本顯不相當之重利，顯屬職業性犯罪，
    本質上既具有反覆性，則被告基於概括之犯意，在密切接近
    之一定時間及空間內反覆從事複次重利行為，無非從事該職
    業性犯罪之當然結果，應認均屬包括一罪，自無併合論罪可
    言。是起訴書認屬各次貸放款項行為，應予分論併罰，洵有
    誤會，應予更正。爰審酌被告貸放金錢取得與原本顯不相當
    之重利，危害社會金融秩序，兼衡本案借款人均係自願與被
    告接洽借款，非遭被告所迫使，被告雖因此獲得重利，然亦
    承擔款項無法受償之風險，是其惡性尚非極其重大，並斟酌
    被告犯罪之動機、目的、手段、犯後坦承犯行等一切情狀，
    量處如主文所示之刑。又本件被告犯罪時間均係在九十六年
    四月二十四日以前，合於中華民國九十六年罪犯減刑條例第
    二條第一項第三款之規定，且非同條例第三條所定不得減刑
    之罪，是併依上開減刑條例規定予以減刑，並依同條例第九
    條規定諭知減刑後如易科罰金之折算標準。
四、又扣案之PDA 一台、行動電話門號0000000000號SIM 卡一張
    、客戶資料表十二紙、借據十一紙及甲○○所簽借據一紙部
    分，均係被告所有供犯重利罪所用之物，業據被告供承在卷
    ，爰依刑法第三十八條第一項第二款之規定併予宣告沒收。
    至扣案之本票十二紙、甲○○所簽本票及身分證影本一紙、
    借款人之身分證或健保卡影本九紙、翁昭雄身分證及健保卡
    正本各一紙、李世冠護照正本一本等物，均係借款人所有供
    作借款擔保所用之物，尚難認已屬被告所有，自均毋庸併予
    宣告沒收，附此敘明。
據上論斷，應依刑事訴訟法第二百七十三條之一第一項、第二百
九十九條第一項前段，刑法第三百四十四條、第四十一條第一項
前段、第三十八條第一項第二款，刑法施行法第一條之一第一項
、第二項前段．中華民國九十六年罪犯減刑條例第二條第一項第
三款、第七條、第九條，判決如主文。
本案經檢察官張瑞娟到庭執行職務。
中　　華　　民　　國　　96　　年　　10　　月　　4 　　日
                  刑事第八庭    法　官  王士珮
以上正本證明與原本無異
如不服本判決應於送達後10日內向本院提出上訴狀。
                                書記官  程欣怡
中　　華　　民　　國　　96　　年　　10　　月　　4 　　日
附錄本案論罪科刑法條全文：
中華民國刑法第三百四十四條
乘他人急迫、輕率或無經驗貸以金錢或其他物品，而取得與原本
顯不相當之重利者，處一年以下有期徒刑、拘役或科或併科一千
元以下罰金。
附表：
┌─┬─────┬───┬──────┬──────┬─────┬───┐
│編│時間地點  │借款人│借款金額    │計息方式    │貸款擔保  │備註  │
│號│          │      │（新臺幣）  │            │          │      │
├─┼─────┼───┼──────┼──────┼─────┼───┤
│一│95年9月間 │甲○○│3萬元，實拿2│每8天為1期，│簽訂本票、│已繳息│
│  │，在臺北市│      │5500元（預扣│每期利息4500│借據，身分│4至5期│
│  │健康路附近│      │1期利息4500 │元（換算月息│證影本    │      │
│  │          │      │元）        │約為45分）  │          │      │
├─┼─────┼───┼──────┼──────┼─────┼───┤
│二│95年11月間│辛○○│2萬元，實拿1│每10天為1期 │簽訂本票、│      │
│  │某日，在臺│      │萬7千元（預 │，每期利息  │借據，提供│      │
│  │北縣中和市│      │扣1期利息3千│3000元（換算│身分證影本│      │
│  │連城路585 │      │元）        │月息為45分）│          │      │
│  │號        │      │            │            │          │      │
├─┼─────┼───┼──────┼──────┼─────┼───┤
│三│96年1月10 │丁○○│7萬元，實拿5│每10天為1期 │簽訂本票、│已繳款│
│  │日某時許，│      │萬9千元（預 │，每期利息1 │借據，提供│6萬元 │
│  │在臺北縣板│      │扣手續費1千 │萬元（換算月│護照      │      │
│  │橋市○○街│      │元及1期利息1│息約為43分）│          │      │
│  │110 巷7 弄│      │萬元）      │            │          │      │
│  │3 號前    │      │            │            │          │      │
├─┼─────┼───┼──────┼──────┼─────┼───┤
│四│96年3月下 │庚○○│3萬元，實拿2│手續費1000元│簽訂本票1 │已還款│
│  │旬，在臺北│      │萬元（預扣手│，每10天為1 │紙、借據1 │22 500│
│  │縣樹林市中│      │續費1千元及2│期，每期利息│紙、身分證│元。  │
│  │華路與八德│      │期利息9千元 │4500元，（換│、健保卡影│      │
│  │街口      │      │）          │算月息為45分│本        │      │
│  │          │      │            │）          │          │      │
├─┼─────┼───┼──────┼──────┼─────┼───┤
│五│96年4月15 │丙○○│5千元，實拿4│每10天為1期 │簽訂本票、│已繳款│
│  │日，在臺北│      │250元（預扣1│，每期利息7 │借據，提供│3千元 │
│  │市○○○路│      │期利息750元 │50元（換算月│健保卡正本│      │
│  │與長春路口│      │）          │息為45分）  │、身分證影│      │
│  │          │      │            │            │本        │      │
├─┼─────┼───┼──────┼──────┼─────┼───┤
│六│96年4月9日│戊○○│6萬元，實拿5│每10天為1期 │簽訂本票、│已繳款│
│  │16時30分許│      │萬元（預扣手│，每期利息90│借據，提供│1萬8千│
│  │，在不詳地│      │續費1千元及1│00元（換算月│身分證及健│元    │
│  │點        │      │期利息9千元 │息為45分）  │保卡影本  │      │
│  │          │      │）          │            │          │      │
├─┼─────┼───┼──────┼──────┼─────┼───┤
│七│96年4月7日│己○○│1萬元       │每7天為1期，│簽訂本票、│已全部│
│  │20時許，在│      │            │每期利息1500│借據，提供│還款  │
│  │臺北縣永和│      │            │元（換算月息│身分證    │      │
│  │市○○街27│      │            │為60分）    │          │      │
│  │1巷11號2樓│      │            │            │          │      │
└─┴─────┴───┴──────┴──────┴─────┴───┘
